臺灣士林地方法院民事裁定
 110年度消債抗字第19號
抗  告  人  鍾敏燕  
代  理  人  張金盛律師  
上列抗告人因消費者債務清理條例清算事件，對於中華民國110
年9月30日本院110年度事聲字第51號裁定提起抗告，本院裁定如
下：
    主  文
抗告駁回。
抗告程序費用新臺幣壹仟元由抗告人負擔。
    理  由
一、按要保人，指對保險標的具有保險利益，向保險人申請訂立
    保險契約，並負有交付保險費義務之人；受益人經指定後，
    要保人對其保險利益，除聲明放棄處分權者外，仍得以契約
    或遺囑處分之；利害關係人，均得代要保人交付保險費，保
    險法第3條、第111條第1項、第115分別定有明文。是債務人
    為要保人，對保險利益有處分權限；再者，保險契約之訂立
    涉及道德危險之問題，無成立借名契約之可能，縱保險費係
    由他人繳納，亦難謂債務人非保險契約之當事人。準此，於
    計算債務人財產之清算價值時，應將要保人名義為債務人之
    保險契約納入計算範圍【103年第9期民事業務研究會（消費
    者債務清理專題）第13號研審小組意見參照】。又按保險法
    第115條所稱之利害關係人，法律並無明文規定，依通說解
    釋，包括保單之受益人、受讓人及要保人之債權人、繼承人
    、家屬等，亦即因保險契約存在而直接或間接可能受利益之
    人皆得代要保人交付保險費。再按債權人會議得議決清算財
    團之管理及其財產之處分方法、營業之停止或繼續、不易變
    價之財產返還債務人或拋棄；法院不召集債權人會議時，得
    以裁定代替其決議；但法院裁定前應將第101條規定之書面
    通知債權人，消費者債務清理條例（下稱消債條例）第118 
    條、第121條分別定有明文。
 二、抗告意旨略以：如附表所示保險契約（下稱系爭保險契約
    ）之指定受益人為伊之父母，第三人鍾敏瑞並非系爭保險契
    約之利害關係人，無權代為繳納系爭保險契約之保險費，其
    代繳應為無效，保險人應返還其代為繳納之保險費，是系爭
    保險契約之保單價值非屬伊之資產，爰依法提起抗告，請求
    廢棄原裁定等語。
三、經查：
㈠、抗告人前經本院以107年度消債清字第60號裁定自民國107年1
    0月31日17時起開始清算程序，由本院司法事務官以107年度
    司執消債清字第39號事件進行本件清算程序，並於109年7月
    20日公告抗告人之資產表，該資產表即如附表所示，經抗告
    人提出異議，本院於同年8月17日以107年度司執消債清字第
    39號裁定駁回異議，抗告人聲明異議，經本院於同年12月7
    日以109年度事聲字第73號裁定駁回抗告人異議，抗告人提
    起抗告，經本院於110年1月18日以110年度消債抗字第3號裁
    定駁回抗告，抗告人提起再抗告，復經臺灣高等法院於同年
    3月5日以110年度消債抗字第3號裁定駁回再抗告確定等情，
    業據本院調閱上開卷宗核閱無訛，足見系爭保險契約業經列
    入抗告人之清算財團確定，則本院司法事務官依前揭消債條
    例規定，經詢問債權人意見後，審酌系爭保險契約之個別狀
    況予以處分，於法並無不合。
㈡、至抗告人雖主張系爭保險契約受益人經指定為其父母，鍾敏
    瑞非屬保險法第115條所稱之利害關係人，無權代其交付保
    險費云云。惟系爭保險契約之要保人均為抗告人，有中國人
    壽保險股份有限公司109年4 月29日中壽保規字第109000164
    1號函暨所附保單資料、三商美邦人壽保險股份有限公司（
    下稱三商人壽公司）109年5月30日（109）三法字第00724號
    函可參（見本院107年度司執字第39號卷一第185、186、194
    頁），且抗告人自承鍾敏瑞為其胞姊，前借款予抗告人代繳
    系爭保險契約積欠之保險費（見本院106年度消債更字第54
    號卷第15頁），並有抗告人提出之借據、存摺明細、存款交
    易明細、三商人壽公司收據可佐（見同上卷第25至31頁），
    可知鍾敏瑞為抗告人及抗告人所稱系爭保險契約受益人（即
    抗告人父母）之家屬，揆諸前開說明，鍾敏瑞自屬保險法第
    115條所稱之利害關係人，抗告人猶執前詞主張鍾敏瑞之代
    繳保險費行為屬無效，系爭保險契約非屬清算財團云云，難
    認有據。
四、綜上所述，原裁定駁回抗告人之異議，核無違誤。抗告意旨
    指摘原裁定不當，求予廢棄，為無理由，應予駁回。
五、據上論結，本件抗告為無理由。依消債條例第11條第2項、
    第15條，民事訴訟法第495條之1第1項、第449條第1項、第9
    5條、第78條，裁定如主文。
中　　華　　民　　國　　111 　年　　2 　　月　　8 　　日
                  民事第一庭  審判長法  官  陳章榮
                                    法  官  林靖淳
                                    法  官  黃筠雅
以上正本係照原本作成。
本件裁定不得再抗告。
中　　華　　民　　國　　111 　年　　2 　　月　　8 　　日
                                    書記官  陳芝箖
附表：
編號 保險公司、保單號碼 要保人 預估解約金 （新臺幣） 1 三商美邦人壽保險股 份有限公司，保單號 碼：000000000000 鍾敏燕 117,338元 2 三商美邦人壽保險股 份有限公司，保單號 碼：000000000000 鍾敏燕 28,005元 3 三商美邦人壽保險股 份有限公司，保單號 碼：000000000000  鍾敏燕 666,832元 4 三商美邦人壽保險股 份有限公司，保單號 碼：000000000000  鍾敏燕 0元 5 三商美邦人壽保險股 份有限公司，保單號 碼：000000000000  鍾敏燕 420,974元 6 三商美邦人壽保險股 份有限公司，保單號 碼：000000000000 鍾敏燕 11,458元 7 中國人壽保險股份有 限公司，保單號碼 ：00000000  鍾敏燕 7,558元